臺灣臺南地方法院民事判決
111年度訴字第51號
原      告  黃耀武



訴訟代理人  郭子維律師
被      告  林來成
訴訟代理人  邱銘峯律師
上列當事人間請求債務人異議之訴事件，本院於民國111年4月14
日言詞辯論終結，判決如下：
    主      文
被告不得執本院110年度司拍字第200號裁定暨確定證明書，對原
告為強制執行。
訴訟費用由被告負擔。
    事實及理由
一、原告主張：
　(一)原告於民國84年3月11日向被告借款新臺幣（下同）200萬
      元，約定清償日為84年3月24日，並於84年3月15日以原告
      所有之坐落臺南市○○區○○段000○000地號土地應有部分各3
      分之1（下合稱系爭應有部分）為擔保物，為被告設定共
      同擔保債權240萬元之抵押權（下稱系爭抵押權）。被告
      以原告屆期未依約清償為由，向本院聲請裁定拍賣抵押物
      ，業經本院以110年度司拍字第200號裁定（下稱系爭拍賣
      抵押物裁定）准予拍賣。被告執系爭拍賣抵押物裁定為執
      行名義，向本院聲請就系爭應有部分為強制執行，經本院
      以110年度司執字第114614號受理（下稱系爭執行事件）
      。惟系爭抵押權所擔保之本金債權請求權已於99年3月24
      日罹於民法第125條規定之15年時效，至於利息及違約金
      均係因原告未依約清償借款所產生，依附於尚未清償之本
      金債權而生，具有發生上之從屬性，應為本金債權之從權
      利，因本金債權罹於時效而隨同消滅。被告未於15年時效
      完成後之5年即104年3月24日前實行系爭抵押權，依民法
      第880條規定，系爭抵押權已於104年3月24日歸於消滅，
      系爭抵押權既已消滅，被告自不得以系爭拍賣抵押物裁定
      為執行名義聲請強制執行。
　(二)退步言，被告就上開借款，業於86年1月21日於本院85年
      度執字第6134號強制執行程序中受償1,099,000元，抵充
      順序應為本金、利息、費用、違約金，被告聲請強制執行
      之金額卻為1,616,379元，不應准許。
　(三)爰提起本件債務人異議之訴，並聲明：被告不得執系爭拍
      賣抵押物裁定暨確定證明書對原告聲請強制執行（註：原
      告所列聲明為「被告不得執本院110年度抗字第121號民事
      裁定暨確定證明書對原告聲請強制執行」，然110年度抗
      字第121號民事裁定之主文係駁回原告對系爭拍賣抵押物
      裁定所提抗告，其裁定本身係就原告之抗告有無理由為判
      斷，並無足以為強制執行之內容，且依原告起訴之原因事
      實，可知其欲排除執行力之執行名義實為系爭拍賣抵押物
      裁定，爰依當事人之真意記載其聲明）。
二、被告則以：
　  原告於84年3月11日向被告借款200萬元，約定利息年息百分
    之8.05、遲延利息年息百分之20、違約金月息百分之3，清
    償日期為84年3月23日，並提供系爭應有部分作為擔保，被
    告固曾經本院85年度執字第6134號強制執行程序拍賣被告其
    他財產受償，但僅受分配1,067,128元，尚有1,616,379元不
    足受償。且系爭抵押權所擔保之債權，包含本金200萬元、
    利息債權、遲延利息債權、違約金債權等，依最高法院107
    年度第3次民事庭會議決議、108年台上字第123號判決意旨
    ，違約金非屬從權利，請求權時效為15年，債務人係自為時
    效抗辯之日起不負遲延責任，然抗辯前已發生之違約金已經
    獨立存在，不受時效抗辯之影響。原告係於111年1月12日起
    訴時為時效抗辯，被告仍可向原告主張則自此時回推15年即
    自96年1月31日起至111年1月12日止計15年之違約金，且此
    違約金債權尚在系爭抵押權擔保範圍內，被告執系爭拍賣抵
    押物裁定聲請強制執行，自屬合法。並聲明：原告之訴駁回
    。
三、兩造不爭執事項如下：
  (一)原告於84年3月11日向被告借款200萬元，約定清償日為84
      年3月24日，利息按週年利率百分之8.05計算，遲延利息
      按週年利率百分之20計算，違約金按月息3分（即週年利
      率百分之36）計算（下稱系爭借款）。原告並於84年3月1
      5日以其所有之系爭應有部分為擔保物，為原告設定如下
      表所示之普通抵押權（即系爭抵押權），擔保系爭借款。
權利人 抵押人 債務人 擔保債權內容 林來成 黃耀武 黃耀武 擔保債權總金額：240萬元。 存續期間（借款期間）：84年3月11日至84年3月23日。 清償日期：83年3月24日。 利息（率）：按年息百分之8.05計算。 遲延利息（率）：按年息百分之20計算。 違約金：按月息3分之利率計算。 
  (二)被告就系爭借款，業於86年1月21日於本院85年度執字第6
      134號強制執行程序中受償1,091,416元。依該執行案件分
      配表之記載，被告於該案受分配之債權為①執行費用24,28
      8元、②利息（85年4月17日至86年1月21日）123,507元、③
      違約金（85年4月17日至86年1月21日）56萬元、④本金200
      萬元。受償後不足額為1,616,379元。上開執行程序於86
      年11月20日因發給債權憑證而終結。
  (三)被告於110年8月2日聲請本院准予拍賣系爭應有部分，經
      本院以系爭拍賣抵押物裁定准許之，原告對上開裁定提起
      抗告，經本院於110年10月13日以110年度抗字第121號裁
      定駁回其抗告，系爭拍賣抵押物裁定業於110年11月1日確
      定。
  (四)被告執系爭拍賣抵押物裁定為執行名義，向本院聲請強制
      執行系爭應有部分，其請求執行之債權為「原告應給付被
      告1,616,379元，及自86年3月23日起至清償日止①按年息
      百分之8.05計算之利息、②按年息百分之20計算之遲延利
      息（強制執行聲請狀誤載為年息百分之25）、③按月息百
      分之3（即年息百分之36）計算之違約金」，經本院以110
      年度司執字第114614號執行事件受理。
四、得心證之理由：
　(一)按請求權，因15年間不行使而消滅。消滅時效，自請求權
      可行使時起算。消滅時效，因起訴而中斷；開始執行行為
      或聲請強制執行，與起訴有同一效力。時效中斷者，自中
      斷之事由終止時，重行起算。時效完成後，債務人得拒絕
      給付。民法第125條本文、第128條前段、第129條第1項、
      第2項第5款、第144條第1項分別定有明文。查系爭借款之
      約定清償期為83年3月24日，其本金（原本）債權請求權
      消滅時效應自83年3月25日起算。被告於本院85年度執字
      第6134號強制執行事件中所執之執行名義為何雖已不明（
      該執行事件卷宗已逾保存期限而銷燬），然兩造既對被告
      曾於本院85年度執字第6134號強制執行事件中，就系爭借
      款受償1,091,416元乙節無爭執，自應認該強制執行事件
      係被告為請求原告清償系爭借款聲請強制執行而生，並發
      生中斷時效之效力，而此中斷時效事由，在該強制執行事
      件於86年11月20日因核發債權憑證終結時中止，請求權消
      滅時效應自86年11月21日重行起算。而系爭借款之本金，
      應適用民法第125條一般請求權之15年消滅時效，迄至101
      年11月20日即已屆至；而依現有事證，查無其他中斷時效
      事由發生，則系爭債權之本金債權請求權，已於101年11
      月20日罹於時效而消滅。
　(二)又按主權利因時效消滅者，其效力及於從權利，民法第14
      6條定有明文。利息債權係基於本金債權而發生，為原本
      債權之從權利，是系爭借款中之利息債權請求權，依前開
      從隨主之原則，於本金債權之請求權因時效而消滅時亦隨
      同消滅。至違約金與原債權間，是否具有從屬性，而為從
      權利，應視當事人之約定內容定之；如當事人約定之違約
      金係於原約定利息以外，按本金乘上一定利率，及逾期之
      長短日數計算累加，似係依附於本金債權而生，而屬於從
      權利之性質，此有最高法院109年度台上字第2810號民事
      判決意旨可資參照。系爭借款之中違約金債權，係於系爭
      借款本金屆期未受清償時方產生，且其計算方式依附於本
      金，係以本金乘上一定利率（年息百分之36）及逾期之日
      數計算累加，又未特別約明為懲罰性質，依民法第250條
      第2項前段規定，自應視為損害賠償預定性質。則違約金
      名稱雖與遲延利息有異，然其目的仍在於賠償被告因系爭
      借款債權遲延受償所受之損害，性質上與遲延利息並無二
      致，應認此違約金債權是以本金債權存在為前提，從屬於
      主債權而存在，如本金債權請求權已因時效完成而消滅，
      原告既無須負給付遲延責任，違約金已失其擔保主債務履
      行之目的，則違約金債權請求權亦應隨同消滅，方符事理
      之平。從而，系爭借款中之違約金債權請求權，基於其對
      本金債權之從屬性，亦應於本金債權之請求權因時效而消
      滅時即101年11月20日隨同消滅。被告雖執最高法院107年
      度第3次民事庭會議決議、108年台上字第123號民事判決
      為憑，辯稱本件違約金債權並非從權利，且於原告為時效
      抗辯前所發生之違約金均已獨立存在等語；惟上開民事庭
      會議決議及實務見解，均係針對特定個案所為，與本件案
      例事實並不相同，本院自不受該等見解所拘束，附此敘明
      。
　(三)按以抵押權擔保之債權，其請求權已因時效而消滅，如抵
      押權人，於消滅時效完成後，5年間不實行其抵押權者，
      其抵押權消滅。民法第880條定有明文。又執行名義無確
      定判決同一之效力者，於執行名義成立前，如有債權不成
      立或消滅或妨礙債權人請求之事由發生，債務人亦得於強
      制執行程序終結前提起異議之訴，此為民事訴訟法第14條
      第2項所明定。系爭抵押權所擔保之系爭借款債權（含本
      金、利息、違約金）之請求權，已於101年11月20日因時
      效而消滅，業如前述，而被告係110年8月2日始向本院聲
      請裁定准予拍賣系爭應有部分、於110年11月24日始執系
      爭拍賣抵押物裁定聲請就系爭應有部分為強制執行，此業
      據本院調取系爭拍賣抵押物事件及本院110年度司執字第1
      14614號執行事件查明無訛，可見被告並未於消滅時效完
      成後5年內前實行抵押權，則依民法第880條規定，系爭抵
      押權至106年11月20日即已因5年除斥期間經過而告消滅。
      因系爭拍賣抵押物裁定並無與確定判決同一之效力，故在
      該裁定拍賣抵押物裁定成立前發生之債權不成立或消滅或
      妨礙債權人請求事由，原告仍得提起債務人異議之訴。而
      系爭抵押權因5年除斥期間經過而於106年11月20日消滅之
      情事，自屬系爭拍賣抵押物裁定成立前所發生之消滅債權
      人請求之事由，則原告於系爭強制執行事件終結以前，提
      起債務人異議之訴，請求本院判命被告不得執系爭拍賣抵
      押物裁定對之強制執行，於法有據，應予准許。
五、本件判決之基礎已臻明確，兩造其餘之攻擊防禦方法及舉證
    ，核與判決無影響，毋庸一一論列，併此敘明。 　　　
六、訴訟費用負擔之依據：民事訴訟法第78條。
中　　華　　民　　國　　111 　年　　4 　　月　　28　　日
                  民事第二庭  法　官　張玉萱
以上正本係照原本作成。
如對本判決上訴，應於判決送達後20日內向本院提出上訴狀，若
委任律師提起上訴者，應一併繳納上訴審裁判費，否則本院得不
命補正逕行駁回上訴。
中　　華　　民　　國　　111 　年　　4 　　月　　28　　日
                              書記官  鄭伊汝